【裁判字號】    92,上更(二),153
【裁判日期】    921118
【裁判案由】    偽造文書
【裁判全文】
臺灣高等法院刑事判決                        九十二年度上更(二)字第一五三號
    上  訴  人  臺灣臺北地方法院檢察署檢察官
    上  訴  人
    即  被  告  己○○  女
                乙○○  男
    共      同
    選任辯護人  林富村律師
右上訴人因被告偽造文書等案件，不服臺灣臺北地方法院八十六年度訴字第一四九一
號中華民國八十六年十一月十八日第一審判決（起訴案號：臺灣臺北地方法院檢察署
八十五年度偵字第二五五七一號），提起上訴，經判決後，由最高法院第二次發回更
審，本院判決如左：
    主  文
原判決撤銷。
己○○行使偽造私文書，足以生損害於他人，處有期徒刑拾月。
乙○○無罪。
    事  實
一、己○○原係台育綜合證券股份有限公司（以下稱台育證券公司）之營業員，因從
    事股票交易虧損，資金不足，乃意圖為自己不法之所有，基於概括犯意，於民國
    八十四年十一月九日下午二時，向友人戊○○佯稱其客戶要贖回股票，需款新台
    幣（下同）二百三十萬元，並表示待股票贖回後掛單賣出即可清償，同時交付發
    票日期為八十四年十一月十六日，己○○之弟蔡銘振名義之同額之支票予戊○○
    收執，使戊○○陷於錯誤，於向友人丙○○調借二百三十萬元後貸予己○○。詎
    屆期前開支票不獲兌付，至同年月三十一日還款期限，亦未依約償還，戊○○始
    知受騙，並隨即向己○○催討。己○○為取回前開支票，明知集中保管帳戶存摺
    （以下簡稱集保存摺）不得自行隨意登載股票股數等，仍持其母親連金盆在台育
    證券公司開立但交其保管之集保存摺，前往寶來證券股份有限公司（以上稱寶來
    證券公司），利用寶來證券公司之端末機及印錄機，偽登八十四年十月十二日及
    同月二十一日不知情寶來證券公司客戶丁○○、葛香苓、吳繼宗之股票餘額資料
    ，其內容分為八十四年十月十二日之久津公司股票一千股、全友公司股票一百九
    十四股、日月光股票三六一股、永大股票六二００股、八十四年十月二十一日之
    佳和特公司股票十四萬三千股；具體偽造方法為﹕先自不詳管道取得丁○○、葛
    香苓、吳繼宗等三人之集保存摺，再分別將該三本存摺放入寶來證券公司登摺用
    之端末機（即俗稱之刷摺或登摺），但於列印時則將連金盆之集保存摺放入印錄
    機列印，而印出丁○○、葛香苓、吳繼宗等三人在寶來證券公司之股票交易餘額
    資料。己○○虛載餘額資料後，即將連金盆之集保存摺出示予戊○○，表示其母
    親連金盆之集保存摺尚有股票可作擔保，請戊○○將蔡銘振之支票返還，戊○○
    不疑有詐，乃同意收下該集保存摺，並將蔡銘振之支票交還予己○○，詎己○○
    於取回支票後即避不見面，亦不償還所積欠之金額，足以生損害於台灣證券集中
    保管股份有限公司（下稱台灣集保公司）、台育證券公司、寶來證券公司、丁○○、葛香苓及吳繼宗等人。
二、案經戊○○、丙○○訴由臺灣臺北地方法院檢察署檢察官偵查起訴。
    理  由
壹、有罪即被告己○○部分﹕
  一、訊之被告己○○固坦承有於前開時間向告訴人戊○○借款二百三十萬元，並交
      付蔡銘振名義之同額之支票予戊○○收執作為擔保之事實，惟矢口否認有詐欺
      及偽造文書之犯行，辯稱：我沒有以連金盆之集保存摺作擔保，我是誤將內夾
      有四張領股條（全名為﹕「存券領回申請書─代支出傳票」，以下簡稱領股條
      ）之連金盆集保存摺置於袋內，不注意才連同其他東西交予戊○○，且領款條
      上面之文字並非我所寫，我也不知道是何人所寫；連金盆未在寶來證券公司開
      戶，我從來沒去過寶來證券公司，不知道為何連金盆之台育證券公司集保摺上
      會有寶來證券公司客戶之股票資料云云。
  二、惟查，右揭借款詐欺部分，業據告訴人戊○○於偵審中指訴甚詳，並有被告己○○所書立之借據一紙及本票影本三紙在卷可稽（見偵查卷第四十七頁）；而
      被告己○○於向告訴人借款時，已經在外面積欠五千萬元，其後因週轉不靈而
      跳票等情，亦據被告己○○供承在卷（見本院更一審卷第一九三頁）。參諸被
      告己○○涉案刻由各法院審理中之各刑事案件起訴書、判決書，亦可知被告己○○自八十二年至八十七年間任職營業員期間，因涉嫌詐欺、侵占客戶財產，
      涉犯詐欺、侵占、偽造文書等案（見偵查卷第二四頁以下，台灣台北地方法院
      起訴書、原審卷第五七頁以下第一、二審判決書、本院卷一之第二、三審判決
      書多份）。足見被告己○○於向告訴人戊○○借款時，已陷於無資力狀況，被
      告所謂待客戶贖回股票後掛單賣出即可清償，或可用支票擔保云云，自屬詐騙
      欺妄。被告雖謂其與戊○○已認識多年，前此更已多次向戊○○借款，並無積
      欠，尤以八十四年十月十四日借款四百萬元，其後於同年月二十七日還款二百
      六十三萬八百元（內含三萬八百元之利息），所還金額尚高於本案之二百三十
      萬元之借款，足見被告無意詐騙云云。然行為人是否詐欺，以其是否基於不法
      所有之意圖，施行詐術，使人陷於錯誤為斷，不能僅以行為人與被害人間之金
      錢往來之頻率或前此之還款情形作為判斷標準。如早已無力清償，仍勉強以以
      債養債或挖東牆補西牆之方式，力求資力尚可之表相，仍難解免其詐欺之意圖
      。本件被告己○○於借款時實已明知將來無力清償，其仍捏編理由，開立票據
      致使不知情之戊○○陷於錯誤而交付財物，自有為自己不法所有之詐欺之意圖
      ，被告己○○此部分之犯行堪以認定。
  三、關於偽造文書詐取支票部分。
  （一）查連金盆於八十四年十月十二日及同年月二十一日之股票餘額為萬企五百股
        、華銀一八四股、開發五九股、中國力霸三八三股之事實，已經台灣集保公
        司函復本院在卷，且有「保管帳戶客戶餘額表」可按（見更一審卷第九十三
        頁以下，集保公司九十一年八月二十日證保法字第0910023942號函）。然戊○○提出由被告所交付之連金盆之集保存摺，卻虛增八十四年十月十二日之
        久津公司股票一千股、全友公司股票一百九十四股、日月光股票三六一股、
        永大股票六二００股、八十四年十月二十一日之佳和特公司股票十四萬三千
        （見偵卷第七頁存摺影本，且經臺灣證券交易所股份有限公司九十一年九月
        二日台證（九一）稽字第０二一五一一號函復在卷）。其次，上開集保存摺
        所增加之虛偽不實之紀錄，係經台灣集保公司以連金盆集保存摺所登載與其
        實際存券餘額不符之股票、股數及交易日期為準，按股票別列印同一日集保
        存券餘額有同數額同種股票之投資人資料，因除益航公司股票之紀錄無法確
        認外，其餘數種股票每種股票在同一日均僅有一位投資人之集保存券餘額與
        之吻合，而其集保存券餘額與連金盆集保存摺所載個股股數相符之投資人丁○○、葛香苓及甲○○等三人，均為寶來證券公司之客戶等情，亦有臺灣證
        券交易所股份有限公司九十一年九月二日台證（九一）稽字第０二一五一一
        號函可稽（見本院更一審卷第一０八頁以下）。再者，證人連金盆於原審證
        稱：我股票存摺是交由己○○保管，私章放在家中，上開領股條之印文是真
        的等語（見原審卷第四十四頁，按該卷筆錄將領股條誤載為交易買賣單）。
        被告己○○於原審亦供稱：連金盆之存摺交由我保管後一直到我離開台育證
        券公司未交給別人保管過，上開領股條之印文是真的，是連金盆蓋的章等語
        （見原審卷第四十四頁）等語。足見連金盆之集保存摺，始終由被告己○○
        保管。此外，本院函詢臺灣集保公司何以可在集保存摺上登載非屬本人之資
        料？據覆稱﹕「經回溯查知八十六年十一月以前證券存摺之登錄系統尚有可
        能利用作業方式間隙登載他人資料，例如：於登摺時刷Ａ存摺之磁條，列印
        時放入Ｂ存摺，即可將原屬Ａ存摺之資料，列印於Ｂ存摺上」，此有該公司
        九十一年八月二十日證保法字第０九一００二三九四二號函附卷可參（見本
        院更一審卷第九四頁）。本院據最高法院發回意旨進一步函詢台灣集保公司
        ﹕前函所謂「於登摺時刷Ａ存摺之磁條，列印時放入Ｂ存摺，即可將原屬Ａ
        存摺之資料，列印於Ｂ存摺上」，是否限於Ａ、Ｂ存摺均屬同一券商抑不同
        券商之存摺亦得跨證券商列印？亦據覆稱﹕八十六年十一月以前之登錄系統
        ，因無法辨識登摺時所刷存摺之磁條與列印時放入之存摺是否屬於同一證券
        商或同一集保客戶之存摺，故不屬於同一證券商者，亦得以前開方法跨證券
        商列印資料等語，有該公司九十一年八月二十日證保法字第０九二０００七
        二五九號函可參（附入本院卷一），該公司郭鴻儒、李彥霖於本院訊問時除
        為相同之證述外，並稱﹕各證券商之登錄系統均與台灣集保公司連線，各證
        券商一定要經該系統才能登錄，沒有例外，且軟體相同，資料都在集保公司
        ，但若在Ａ證券商登摺，不可能印出某客戶在Ｂ證券商之交易資料等語（見
        本院九十二年五月九日筆錄第四至八頁）。依上所述，可知連金盆之集保存
        摺，所虛增之寶來公司之客戶丁○○、葛香苓及甲○○等三人之交易紀錄，
        係以丁○○、葛香苓、吳繼宗等三人之集保存摺，放入寶來證券公司登摺用
        之端末機（即俗稱之刷摺或登摺），但於列印時則將連金盆之集保存摺放入
        印錄機列印，致連金盆之存摺上印出丁○○、葛香苓、吳繼宗等三人在寶來
        證券公司之交易資料。應附帶一提者，寶來公司雖函稱﹕本公司並無任何證
        據足以證明上開連金盆之集保存摺上餘額登載資料係由何處登出；又稱﹕各
        證券商所掣發之證券存摺只能在原掣發證券商使用，無法在證券商通用，故
        其他證券公司之存摺無法在本公司補摺等語（見該公司九十一年七月二十六
        日（九一）寶法字第六五三四號函）；該公司之職員王啟忠於本院訊問時雖
        為相同之證述。然本案發生時使用之登摺之系統，Ａ證券公司之交易資料固
        不可能在Ｂ證券公司之設備上刷出，但可用Ａ證券公司之存摺「刷摺」，但
        放入Ｂ證券公司之存摺予以「印錄」之事實，已如前述，寶來公司之前函，
        自不能為有利被告己○○之認定。末查，被告己○○坦承開立蔡銘振之支票
        向戊○○借款，而蔡銘振之支票退票後，已由被告己○○取回，此為己○○
        所不爭，足見被告己○○偽造不實之存摺資料並行使之，其目的在向戊○○
        取回蔡振銘之支票。
  （三）上開連金盆之集保存摺係被告己○○交付予戊○○之事實，為己○○所不否
        認，己○○雖辯稱上開存摺及四張領股條係誤與其餘資料夾放一起，一時疏
        失，於交付香港簽證及台胞證等資料予戊○○時，併交付給戊○○云云。然
        此不僅為戊○○所否認，且被告若確一時疏忽而誤交，何以未及時取回？被
        告己○○雖又辯稱：連金盆之集保存摺僅有少數零股，價值不高，存摺本身
        更無財產價值；而四張領股條僅蓋有連金盆之印章，其餘均屬空白，且未書
        立委託書委託告訴人領取，如何能作為擔保？告訴人任職金融業，熟稔存摺
        之性質，豈會同意以存摺作擔保云云。然連金盆之集保存摺、四張領股條確
        由戊○○持有，而戊○○原持有之蔡振銘之支票於退票後確已交還被告己○○之事實，為被告己○○所不否認，則蔡振銘之支票於退票後，在己○○未
        為任何清償之情況下，戊○○若非另獲允諾或取得一定之保證或擔保，實無
        任意返還支票予己○○之理。因之，存摺本身固無價值，戊○○且未取得委
        託書，然被告於借款同時已簽發自己名義之本票予戊○○（見偵卷第四七頁
        反面），存摺及領股條之交付縱無實質意義，仍係資力之展現且有取信於人
        之心理之作用。況存摺經虛偽登載後，股數餘額大增，正足以展現己○○之
        資力，而使戊○○寬心，被告所謂誤交云云，實不可採。
  （四）被告戊○○另稱：我於八十四年九月間即誤將交集保存摺交予戊○○，其後
        即未再取回，而存摺最末，顯示交易日期為八十四年十一月二十一日之萬企
        、華銀、開發、中國力霸等股票（本院按：此部分餘額並無不實），且係戊○○前往台育證券公司登摺而得，足見存摺內丁○○、葛香苓及甲○○等三
        人之登錄，很有可能亦係戊○○所變造，戊○○可能因不滿被告另欠其六十
        萬元之糾紛，對被告乙○○興訟未果，而挾怨報復，否則戊○○何以未於另
        案告訴乙○○詐欺案中提出或主張，而以該案無罪確定後始在本案提出云云
        。查前述存摺最末，交易日期為八十四年十一月二十一日之萬企、華銀、開
        發、中國力霸等股票餘額之記載，係戊○○及另告訴人丙○○前往台育證券
        公司刷摺所得之事實，固為戊○○及丙○○所是認，丙○○並稱：刷摺結果
        ，台育證券公司人員告知存摺原登載之資料與台育證券公司之資料不符，我
        們就拿到交易所去查等語（見本院更一審卷第一五０頁）。然告訴人戊○○
        係於八十五年九月十九日向台灣證券交易所提出申訴，台灣證券交易所於同
        年十一月五日始復函戊○○，此觀該所八十五年十一月五日台證（85）稽字
        第二三五六六號函即明（見偵卷第九頁以下），反觀戊○○另案對乙○○提
        出之詐欺告訴，雖於八十五年五月間經檢察官起訴，第一審法院於同年十月
        二十九日即為無罪判決，此有不起訴處分書及判決書可按（見偵卷第二二、
        二三、三四、三五頁），其時告訴人尚未接獲台灣證券交易所之覆函，不知
        連金盆之集保存摺內丁○○、葛香苓及甲○○等三人之股票餘額之真假而未
        於該詐欺案提出，實無異常。甚且，前開詐欺案，本院於八十六年四月十六
        日判決（見偵卷第三六、三七頁），而戊○○、丙○○係於八十五年十一月
        十四日即接獲台灣證券交易所公文後數日即提出本案告訴，更見被告所辯告
        訴人對乙○○興訟未果，始挾怨報復，而於該案無罪確定後始在本案提出云
        云，與事實不符，不可採信。
  （五）關於丁○○、葛香苓、甲○○存摺之來源﹕
    １、如上所述集保存摺虛偽登載之經過及方法，可知（１）行為人需持有連金盆
        之集保存摺。（２）行為人需利用寶來證券公司之設備刷摺。（３）行為人
        需知悉被冒登人丁○○、葛香苓及甲○○等三人之大概交易狀況，並取得該
        三人之存摺。
    ２、公訴人雖以被告己○○係透過在寶來證券公司任職營業員且係丁○○、葛香
        苓、甲○○三人之營業員之被告乙○○取得該三人之存摺。惟查，葛香苓在
        寶來證券公司之開戶資料，固顯示營業員為被告乙○○；同公司之「徵信與
        額度審核表」，亦記載乙○○為丁○○開戶時之「業務人員（徵信人員）」
        ；同公司之有價證券買賣對帳單，亦顯示丁○○、葛香苓及甲○○三人之受
        託營業員之代號為28（按即乙○○），有該公司之開戶資料、「徵信與額度
        審核表」及有價證券買賣對帳單可按（附入本九院卷一），然細繹開戶資料
        ，丁○○及甲○○開戶時之營業員均非被告乙○○，被告乙○○亦辯稱：葛
        香苓是我接的，其餘二人雖曾幫他們下單，但不是我的客戶等語（見本院九
        十二年三月二十八日筆錄第三頁）。質之葛香苓更證稱﹕我的營業員有好幾
        個，乙○○是其中之一，不是我的專門的營業員，我都是以電話委託營業員
        下單，我的存摺都放在交割櫃檯那邊的籃子裡面，我未曾將存摺借予乙○○
        操作，乙○○亦未向我借帳戶操作，我的存摺未發現有異常，我不知道我的
        股票餘額登在別人的存摺上等語（見本院更一審卷第一七一至一七三頁）；
        乙○○亦供稱﹕為了客戶方便，公司交割檯上有個籃子，客戶平日不會來拿
        ，有交割才去籃子拿等語（見同上卷第一七五頁），與葛香苓所述存摺平日
        存放情形，並無不符。因之丁○○及甲○○雖經本院前審及本院多次傳喚、
        拘提無著，然已足認寶來公司為方便客戶，在交割檯上設有放置存摺之籃子
        。再者，寶來公司函稱﹕本公司之害戶之餘額登摺程序均依集保公司之規定
        辦理操作，本公司之營業員依規定不得代客戶保管存摺，亦因不屬辦理客戶
        集保業務之經辦人員，故不得辦理登摺程序等語（見該公司八十七年七月三
        十日（八七）寶管字竹四二０四號函、九十一年七月二十六日（九一）寶法
        字第六五三四號函）。綜上所述，登摺之手續非乙○○之職務，平日亦非由
        乙○○負責操作，營業員且不得保管客戶之存摺，其餘人員更有可能在寶來
        公司之籃子內取得該公司客戶之存摺，又無證據證明乙○○確保管丁○○、
        葛香苓及甲○○三人之存摺，自不能僅以該三人於開戶時由乙○○任營業員
        ，或乙○○曾依公司指示辦理徵信，或該三人之股票交易曾委託乙○○下單
        ，且該三人之股票餘額資料出現在連金盆之存摺內，即推認被告乙○○保管
        該三人之存摺，並以如事實欄所示之方法虛偽登載或交由被告己○○登載。
    ３、綜上所述，並無證據證明顯現在連金盆集保存摺上之不實之丁○○、葛香苓
        、甲○○三人股票餘額資料，係被告乙○○利用保管該三人之存摺之機會虛
        偽登載，亦無證據證明係被告乙○○將丁○○、葛香苓、甲○○存摺交予被
        告己○○。然連金盆集保存摺係被告己○○交付予戊○○，交付時即有上開
        不實資料，亦經陳秀媛指訴在卷，雖無證據證明被告己○○係如何取得丁○○、葛香苓、甲○○等人之存摺，然丁○○、葛香苓、甲○○之證券存摺可
        能由第三人取得之事實，已如前述，且僅有前述之方法可能出現不實之登錄
        ，應認被告己○○係自不詳管道取得後所為。此部分之事證明確。被告己○○所辯丁○○、葛香苓、甲○○等人之股票餘額非多、戊○○任職銀行，不
        可能同意以連金盆之存摺為擔保云云，自不能影響事實之認定，併此敘明。
  四、核被告己○○所為，係犯刑法第三百三十九條第一項之詐欺取財罪、第二百十
      六條之行使同法第二百十條之行使偽造私文書罪，其偽造私文書之低度行為為
      行使之高度為所吸收，不另論罪。被告己○○詐欺借款及詐欺取回蔡振銘支票
      所為，時間緊接，所犯係構成要件相同之罪名，顯係基於概括犯意為之，應論
      以連續犯之一罪，並加重其刑，被告己○○係為取回支票而行使偽造之存摺，
      所犯詐欺取財及行使偽造文書二罪間，有方法結果之牽連關係，應從較重之行
      使偽造私文書罪處斷。審酌被告己○○之犯罪動機、目的、手段、詐欺之金額
      、犯後尚未與告訴人達成和解（僅交付二十五萬元）及否認犯罪之犯後態度等
      一切情狀，量處如主文所示之刑。被告己○○偽造之連金盆之集保存摺，雖係
      供犯罪所用之物，惟因係案外人連金盆所有，又非違禁物，與沒收之要件不合
      ，爰不另為沒收之諭知。
  五、被告己○○另案被訴於七十六年一月起至八十四年六月底止任台北市○○路四
      十九號三樓鼎康証券股份有限公司營業員期間，利用張一惠、王陳玉華委託己○○代買賣股票之機會，基於不法所有意圖之概括犯意，自八十四年一月起至
      八十四年六月底離職止，未經張一惠、王陳玉華、楊秀梅之同意，連續將渠等
      所有之股票予以出賣（挪用），並偽造張一惠、王陳玉華署押及盜蓋其印章於
      各該次買賣交割單上以完成交割手續，而將所得股款侵吞入己，涉犯業務侵占
      及行使偽造私文書罪（台灣台北地方法院檢察署八十五年度偵字第七三五六號
      ），雖與本案起訴罪名均為行使偽造私文書，被訴行為時間亦相近，然觀二案
      被告之犯罪原因、目的、所用態樣，均有明顯差異，實難想像被告於八十四年
      一月間偽造文書盜賣張一惠、王陳玉華等人股票時，即已有概括犯意欲於八十
      四年十一月九日犯本案之詐欺或行使偽造文書（集保存摺）罪。因之，被告所
      犯另案雖繫屬在先，並刻由本院另案審理，仍因二案無實質上或裁判上一罪之
      關係，本院得予審理，併此敘明。
  六、公訴人另認被告己○○明知本身並無資力，竟基於為自己不法所有之概括意圖
      ，於八十四年十月十四日向戊○○誑稱需款週轉，並提供其台育證券公司客戶
      施純燦集保存摺，表示該集保存摺內尚有股票總值六百餘萬元可為擔保，使戊○○陷於錯誤，以為己○○有資力，乃允借予四百萬元，並匯入己○○所指定
      之華南銀行二重分行及玉山銀行營業部之汪明雄及李培雄之帳戶內，言明一週
      內還清，屆期蔡女並未依約償還，經戊○○一再催討，始於同年十月廿七日償
      還二百六十三萬零八百元，餘款保證再過一星期清償完畢，卻未見被告己○○
      清償；且被告另以前述行使偽造私文書之方法，向戊○○詐欺取回施純燦之集
      保存摺，因認被告己○○此部分亦構成刑法第三百三十九條第一項之詐欺罪嫌
      。被告乙○○與己○○間，就被告己○○所犯詐欺罪部分，亦應有犯意之聯絡
      與行為之分擔，而應均為共犯等語。
  （一）惟按犯罪事實應依證據認定之，無證據不得推定其犯罪事實。刑事訴訟法第
        一百五十四條定有明文。又事實之認定，應憑證據，如未能發現相當證據，
        或證據不足以證明，自不能以推測或擬制之方法，以為裁判基礎；而告訴人
        之告訴，係以使被告受刑事訴追為目的，是其陳述是否與事實相符，仍應調
        查其他證據以資審認；且認定犯罪事實所憑之證據，雖不以直接證據為限，
        間接證據亦包括在內，然而無論直接證據或間接證據，其為訴訟上之證明，
        須於通常一般之人均不致有所懷疑，而得確信其為真實之程度者，始得據為
        有罪之認定，倘其證明尚未達到此一程度，而有合理之懷疑存在而無從使事
        實審法院得有罪之確信時，即應由法院為諭知被告無罪之判決。
  （二）查告訴人戊○○於本院前審中供稱：「（法官問）被告己○○以施純燦的集
        保存摺何價值供作擔保？（告訴人答）被告向我借款是基於朋友之情，我完
        全信任他，他拿給我說多少我根本沒有去核算。這只是做一個副擔保，我與
        他都在金融界，信用很重要，所以我就很相信他，後來朋友說他出問題，我
        都還不相信」等語（見本院八十六年上訴字第六四七二號卷第九十九頁背面
        ），足證告訴人一開始借四百萬元給被告己○○之際，係基於朋友之間之金
        錢往來之信賴性，而且係本於金融人員之信用借款予被告己○○。其次，被
        告己○○否認交付施純燦之集保存摺予戊○○，並稱﹕集保存摺僅能證明施
        純燦買賣股票之紀錄，無任何財產上價值，戊○○不可能同意作為擔保等語
        。質之施純燦，據證稱﹕因時間久遠，不知曾否將自己之存摺交予被告己○○等語。足見施存燦之集保存摺是否由被告己○○保管並交付予戊○○，實
        有疑問。況戊○○於自承被告己○○已償還二百六十三萬八百元，其中之三
        萬八百元為利息等語。顯見被告己○○當時向告訴人戊○○借款四百萬之部
        分，應未施用詐術，被告己○○事後亦已返還部分欠款，該部分應僅係民事
        糾紛。此與前述被告己○○以其弟蔡銘振之支票交付予告訴人戊○○供作擔
        保，使告訴人戊○○陷於錯誤認為被告己○○有資力且有擔保，而借款二百
        三十萬之詐欺罪部分，並不相同。依上所述，被告己○○於八十四年十月十
        四日向告訴人戊○○借款部分，並不構成詐欺罪；且無證據證明借款時被告
        己○○交付施純燦之集保存摺予戊○○作為擔保，公訴人所指被告己○○其
        後行使偽造之連金盆存摺詐欺取回施純燦之集保存摺，亦非有據。又連金盆
        之集保存摺中之八十四年十月二十一日之一筆益航股票三千股，尚無法確定
        其由何而來，有臺灣證券交易所股份有限公司八十五年十一月五日台證（八
        十五）稽字第二三五六六號書函一份在卷可稽，亦無其他證據足以認定係被
        告所偽登，尚難認此一部分亦係偽登。惟因檢察官認為此詐欺及偽造文書部
        分與前揭被告二人構成犯罪之部分，有連續犯或實質上一罪之關係，就此等
        部分不另為無罪之諭知。
貳、被告乙○○無罪部分﹕
  一、公訴意旨以被告己○○前述偽造及行使偽造連金盆存摺用以詐欺取回蔡銘振之
      支票及施純燦之集保存摺部分，被告乙○○係共同正犯。
  二、查被告乙○○原係寶來證券公司之營業員，雖為乙○○所是認；而葛香苓在寶
      來證券公司之開戶資料，顯示營業員為被告乙○○；寶來公司之「徵信與額度
      審核表」，記載乙○○為丁○○開戶時之「業務人員（徵信人員）」；同公司
      之有價證券買賣對帳單，亦顯示丁○○、葛香苓及甲○○三人之受託營業員之
      代號為乙○○；然丁○○、甲○○開戶時之營業員實非被告乙○○，乙○○並
      非葛香苓之專門營業員，葛香亭未曾將存摺借予乙○○操作，乙○○亦未向葛
      香亭借帳戶操作，乙○○依規定不得代客戶保管存摺，亦不負責登摺程序之辦
      理，其餘人員可能在寶來公司之籃子內取得該公司客戶之存摺等事實，已如前
      述，不能僅以該三人於開戶時由乙○○任營業員，或乙○○曾依公司指示辦理
      徵信，或該三人之股票交易曾委託乙○○下單，且該三人之股票餘額資料出現
      在連金盆之存摺內，即推認被告乙○○保管該三人之存摺，並以如事實欄所示
      之方法虛偽登載或交由被告己○○登載。此部分起訴事實，既存在可能並非被
      告所為之強烈合理懷疑，而未達於使一般人均不致有所懷疑之確信程度，自不
      能逕為論罪科刑之判決，公訴人起訴被告乙○○與被告己○○共犯行使偽造連
      金盆存摺用以詐欺取回蔡銘振之支票及施純燦之集保存摺，亦屬不能證明。均
      應諭知無罪之判決。
參、原審判決應撤銷之理由﹕原審以被告己○○罪證明確，並據以論罪科刑，固非無
    見。惟（一）被告己○○於八十六年十月十四日向告訴人戊○○借款四百萬元之
    部分，並不構成詐欺罪，已如前述，原審認為構成詐欺罪，尚有未洽。（二）原
    審對於被告己○○偽造私文書內容為何，並未明確認定，僅認定偽登八十四年十
    月十二日與同月二十一日被告乙○○某三位客戶之股票資料，其認定亦有可議之
    處。（三）原審認定被告己○○另涉偽造並行使連金盆之領款條之犯行。惟按刑
    法第二百十條之偽造私文書，以無制作權之人冒用他人名義而制作該文書為必要
    ，如果行為人對於此種文書，本有制作之權，縱令其不應制作而制作，亦無偽造
    之可言。查證人連金盆於原審中供證稱其因不會辦理買賣股票手續，且常會回日
    本，所以都是委由被告即其女兒己○○代其辦理買賣股票之手續，有時亦會蓋幾
    張空白買賣單交予被告己○○使用，代其買賣股票等語（見原審卷第四十三頁背
    面至第四十四頁）。是被告己○○對於連金盆之領款條，有其制作權，該部分，
    被告己○○並不構成犯罪，原審此部分之認定，尚有未合。（四）並無證據證明
    被告乙○○與被告己○○共同偽造不實之集保存摺詐欺取財，原審判決認為被告
    乙○○與被告己○○共同偽造私文書，亦有未洽。被告己○○上訴否認犯罪，檢
    察官循告訴人戊○○之請求上訴，指被告乙○○應成立詐欺取財罪，且被告二人
    犯後迄未與告訴人和解，犯後態度不佳，原審量刑過輕，雖均無理由，然原審判
    決有前述不當情形，且被告乙○○否認犯罪指摘原審判決不當，為有理由，自應
    由本院將原審判決撤銷改判並就被告乙○○部分諭知無罪之判決。
肆、被告己○○經合法傳喚無正當理由不到庭，爰不得其陳述逕行判決。
據上論斷，應依刑事訴訟法第三百七十一條、第三百六十九條第一項前段、第三百六
十四條、第二百九十九條前段、第三百零一條第一項，刑法第三百三十九條第一項、
第二百十六條、第二百十條、第五十五條，罰金罰鍰提高標準條例第一條前段，判決
如主文。
本件經檢察官鍾鳳玲到庭執行職務。
中      華      民      國    九十二    年      十一    月     十八     日
                              臺灣高等法院刑事第七庭
                                  審判長  法  官  吳  啟  民
                                          法  官  施  俊  堯
                                          法  官  林  瑞  斌
右正本證明與原本無異。
被告乙○○不得上訴。
檢察官、被告己○○如不服本判決，應於收受送達後十日內向本院提出上訴書狀，其
未敘述上訴之理由者並得於提起上訴後十日內向本院補提理由書（均須按他造當事人
之人數附繕本）。
                                          書記官  丁  淑  蘭
中      華      民      國    九十二    年     十一     月     十八     日
附錄本案論罪科刑法條全文
刑法第三百三十九條
意圖為自己或第三人不法之所有，以詐術使人將本人或第三人之物交付者，處五年以
下有期徒刑、拘役或科或併科一千元以下罰金。
以前項方法得財產上不法之利益或使第三人得之者亦同。
前二項之未遂犯罰之。
刑法第二百十六條
行使第二百十條至第二百十五條之文書者，依偽造、變造文書或登載不實事項或使登
載不實事項之規定處斷。
刑法第二百十條
偽造、變造私文書，足以生損害於公眾或他人者，處五年以下有期徒刑。


司法院資訊處製作；財團法人民間司法改革基金會備份。
